臺灣高雄地方法院刑事判決　　　　　　　　　　　　　　九十年度自字第四七一號
　　自　訴　人　丁○○
　　被　　　告　丙○○
　　　　　　　　己○○
　　　　　　　　乙○○
右列被告等因偽造文書等案件，經自訴人提起自訴，甲○判決如左：
    主  文
丙○○行使偽造私文書，足以生損害於他人，處有期徒刑捌月，緩刑參年。偽造之「
丁○○」、「張珍珠」、「張秀惠」印章各壹枚、民事委任書上偽造之「丁○○」
、「張珍珠」、「張秀惠」署名、印文均各壹枚，均沒收之。
己○○、乙○○均無罪。
    事  實
一、丙○○於民國八十二年十二月間，擔任張吳緞向華南商業銀行東苓分行借款新台
    幣（下同）一百萬元之連帶保證人，後因張吳緞於八十六年一月間死亡，華南商
    業銀行在向連帶保證人追討無著之情況下，乃轉向張吳緞之繼承人丁○○、張珍
    珠、張秀惠、戊○○追討，而丙○○在接獲法院之開庭通知書後，竟基於偽造文
    書之犯意，在未經繼承人丁○○、張秀惠、張珍珠之同意下，利用不知情知他人
    偽造「丁○○」、「張秀惠」、「張珍珠」三人之印章，繼而於八十九年七月
    十三日偽造該三人之署名於民事委任書上並持該偽造之印章用印，再持之向法院
    表示為丁○○、張秀惠、張珍珠之代理人，而與華南商業銀行成立訴訟上之和解
    ，足以生損害於丁○○、張珍珠、張秀惠，後因丙○○未能如期履行和解條件，
    致丁○○之不動產遭查封，而發覺上情。
二、案經丁○○提起自訴。
    理  由
壹、有罪部分：
一、訊據被告丙○○對於曾在委任書上簽署丁○○、張秀惠、張珍珠之名，並刻渠等
    印章而加以蓋用之事實，坦承不諱，惟否認有偽造文書之事實，辯稱：當初係因
    自訴人等均在台北，而伊為渠等大姊，案子又在高雄審理，為方便起見始委託伊
    為處理，事先均有得渠同意云云。經查：
    (1)案外人張吳緞於八十三年十二月間向華南商業銀行東苓分行借款一百萬元，而
      由被告丙○○擔任連帶保證人，又張吳緞於八十六年間過世後，因銀行借款之
      本息未按時繳付，故華南商業銀行在向連帶保證人催討無著後，乃轉向張吳緞
      之繼承人丁○○、張秀惠、張珍珠、戊○○及被告丙○○追討，而被告丙○○
      於法院通知開庭時，即持一份上有丁○○、張秀惠、張珍珠、戊○○署名之委
      任書，表明為受任人代理出庭，此業據被告、自訴人分別陳明在卷，並經甲○
      調取九十年度續字第一號清償借款全卷審閱屬實，是此部份事實已臻明確。
    (2)又該委任書上之署名，依證人張秀惠於甲○調查時證稱：「（問銀行有通知你
      們還款一百萬元？）我不知道。我有去開庭。」「（問被告丙○○在開庭前是
      否打電話給你要替你去開庭？）他沒有說。」「（問你有無同意被告丙○○去
      開華南銀行的償還債務的庭？）沒有說，我不知道這件事。」（見甲○九十年
      十一月二十一日訊問筆錄）另證人張珍珠於甲○九十年度續字第一號清償借款
      案中亦到庭證稱：「我並沒有委託丙○○，他事前也沒有打電話跟我說。」（
      見該案九十年十月十九日審理筆錄）被告對此雖又稱：開庭當天，自訴人及證
      人均有到庭，如未委任，應可反對，且戊○○可證明有經同意云云。而證人戊○○確到庭證稱：「知道。第一次民事庭我有去開。我有委託被告丙○○幫我
      處理，因為我工作忙。是我跟丙○○聯絡請她幫我處理，委任狀的章是我蓋的
      。」惟對於自訴人及證人張秀惠、張珍珠有無委任被告一事則證稱：「我不知
      道，是他們私人的事。」（見甲○九十年十二月五日訊問筆錄）是依上開證人
      所言，雖證人戊○○有委託被告丙○○代理出庭，惟證人張秀惠、張珍珠並未
      有委任被告丙○○代理出庭，且參諸證人張珍珠、張秀惠及自訴人，若已委任
      被告代理出庭，則應無須再親自遠從台北趕赴甲○開庭，是被告所辯，顯無足
      採，此外，復有該委任書在卷足參，是本案事證明確，被告丙○○犯行堪可認
      定。
二、核被告丙○○所為係犯刑法第二百十六條、第二百十條行使偽造私文書罪。其偽
    造署名、印章、印文為偽造私文書之部分行為，其偽造私文書後復持以行使，則
    偽造私文書之低度行為為行使之高度行為所吸收，均不另論罪。又其一行使行為
    ，使自訴人、證人張珍珠、張秀惠同時受害，為想像競合犯，應依刑法第五十五
    條規定，從一情節較重之行使偽造文書罪處斷。爰審酌被告係為圖能順利與華南
    商業銀行達成和解，始偽造委任狀，惡性尚非重大，及其犯後態度尚可，自訴人
    所受損害等一切情狀，量處如主文所示之刑。末查被告未曾受有期徒刑以上刑之
    宣告，有臺灣高雄地方法院檢察署刑案資料查註紀錄表及臺灣高等法院被告全國
    前案紀錄表可按，因一時失慮，致觸刑章，其經本件偵審程序及科刑宣告之教訓
    ，當知警惕，應無再犯之虞，甲○因認前開所宣告之刑，以暫不執行為適當，爰
    併宣告緩刑三年，以啟自新。至偽造之「丁○○」、「張珍珠」、「張秀惠」
    印章各一枚及於民事委任書上偽造「丁○○」、「張珍珠」、「張秀惠」之印
    文及署名均各一枚，依刑法第二百十九條規定，不問屬於犯人與否，均沒收之。
貳、無罪部分：
一、自訴意旨略以：被告己○○於八十三年十二月間因經營營建業需款急用，乃冒用
    其岳母即張吳緞之名義向華南商業銀行東苓分行借款一百萬元，詐騙張吳緞之金
    錢，而被告乙○○為華南商業銀行之受僱人，明知張吳緞已高齡不可能尚從事養
    殖業，竟在未據實審核之情況下，核貸一百萬元，致使自訴人日後遭受催討，因
    認被告二人分別涉有詐欺罪嫌、背信罪嫌等語。
二、按犯罪事實應依證據認定之，無證據不得推定其犯罪事實，刑事訴訟法第一百五
    十四條定有明文。又按刑事訴訟法上所謂認定犯罪事實之證據，係指足以認定被
    告確有犯罪行為之積極證據而言，如未能發現相當證據或證據不足以證明，自不
    能以推測或擬制之方法，以為裁判基礎，最高法院二十九年上字第三一○五號及
    同院四十年台上字第八十六號分別著有判例，此亦為刑法論理中「罪疑唯輕原則
    」之具體表現；復按被害人所述被害情形如無瑕疵可指，而就其他方面調查又與
    事實相符，則其供述固可採為判決基礎；而告訴人之告訴，係以使被告受刑事訴
    追為目的，是其陳述是否與事實相符，仍應調查其他證據以資審認（最高法院三
    十二年度上字第六五七號及五十二年度台上字第一三○○號判例要旨參照），無
    論直接證據或間接證據，其為訴訟上證明，須於通常一般人均不至於有所懷疑，
    而得確信其為真實之程度者，始得據之為有罪之認定，倘其證明尚未達此一程度
    ，而有合理性懷疑之存在時，即無從為有罪之認定，若不能證明被告犯罪者，應
    諭知無罪之判決，刑事訴訟法第三百零一條第一項定有明文，合先敘明。
三、自訴人認被告二人分別涉犯詐欺、背信罪嫌，無非係因被告己○○明知該筆貸款
    係其本身欲用，竟冒用張吳緞之名義前往借款，及被告乙○○未依實審核，而准
    予貸款云云，惟自訴人上揭指訴，為被告二人所否認，被告己○○辯稱：張吳緞
    係伊岳母，該筆款項係張吳緞本身要用，錢亦是匯入其帳戶，伊並無詐騙，又因
    伊係張吳緞之女婿，故幫她支付利息等語。而被告乙○○則辯稱：伊係在八十五
    年始到任，惟該筆貸款係在八十三年間核撥，且銀行並未有借款人年齡之限制，
    當時依張吳緞之需求借款，與規定並不合，而伊於八十五年僅係依規定准予展期
    ，並無背信等語。經查：
    (1)按刑法第三百三十九條第一項詐欺罪之成立，以意圖為自己或第三人不法所有
      ，以詐術使人將本人或第三人之物交付為要件。所謂以詐術使人交付，必須被
      詐欺人因其詐術而陷於錯誤，若其所用方法，不能認為詐術，亦不致使人陷於
      錯誤，即不構成該罪。最高法院四十六年度台上字第二六０號判例足參。本件
      案外人張吳緞係於八十三年十二月九日向華南商業銀行申請貸款一百萬元，此
      有該授信申請書足參，而於貸款之時，據證人庚○○即當時核貸之人員到庭證
      稱：「（問在八十三年張吳緞辦理貸款是你承辦？）是的。是丙○○帶張吳緞
      到現場，我們對保時，張吳緞均有到場。」「（問張吳緞簽名是何人簽的？）
      我沒有印象。但印鑑是相符的。」（見甲○九十年十二月二十一日訊問筆錄）
      是本件貸款之時，既係張吳緞親自前往對保，則張吳緞應知其所為，如此，被
      告己○○是否有冒用張吳緞之名義申請貸款，即非無疑，縱事後該筆貸款係轉
      入被告己○○之帳戶，有華南商業銀行東苓分行九十年十一月三十日九十華東
      苓字第一二五號函所附存款憑條可證，惟此或僅可證明該筆款項可能係由被告
      己○○所支用，但尚無法推論係被告己○○冒用張吳緞之名義前往冒貸，或詐
      騙張吳緞前往冒貸，且依自訴人所陳，張吳緞本即很寵愛被告己○○（見甲○
      九十一年一月四日訊問筆錄），則張吳緞是否即因此一原因而欲借款予己○○
      ，亦非不可能，是張吳緞於貸款之時既曾親自前往對保，則應非被告己○○冒
      用張吳緞之名義前往貸款，此外，又查無其他積極證據足證張吳緞於申請貸款
      之初係受被告己○○之詐騙，則自訴人稱張吳緞係受被告己○○詐騙云云，即
      有誤會。
    (2)再按刑法第三百四十二條之背信罪，須以為他人處理事務為前提，所謂為他人
      云者，係指受他人委任，而為其處理事務而言。依前所述，張吳緞係於八十三
      年十二月間向華南商業銀行東苓分行借款，而被告乙○○係於八十五年始至東
      苓分行到任，此有華南商業銀行總行八十五年三月一日八五人一字第一七六九
      號函在卷足稽，是張吳緞當時申請貸款之時，並非經由被告乙○○核貸可明，
      此亦可由授信申請書上負責審核之經理欄上所蓋之章並非被告乙○○可資佐證
      ，則被告乙○○自無可能於核貸此筆款項時，有違背其任務之可能。又該筆貸
      款係於八十四年六月、十二月及八十五年六月三次申請展期，而被告乙○○於
      到任後僅受理最後一次之申請，且該當時該筆貸款之還款情況均正常，從而，
      被告乙○○於審核後乃依當時基本放款利率加百分之一點八計算利息而准予展
      期（原貸款利率為基本放款利率加百分之一點七五），此有華南商業銀行呈報
      狀一份、授信約定書三份足參，是被告乙○○在審核之時，該筆貸款之還款情
      況既係正常，則在未降低原貸款條件之情況下准予展期，被告乙○○所為自無
      違背其任務可言，且對於華南商業銀行亦無何損害，是揆諸前揭說明，被告乙○○所為，自無何背信之行為，自訴人所認尚屬有誤。
    (3)綜上所述，張吳緞向華南商業銀行申請貸款之初，既未能證明被告己○○有對
      張吳緞施用詐術，而被告乙○○准許本件貸款展期，亦無何違背其任務之行為
      ，此外，復查無其他積極證據足資證明被告二人有何詐欺、背信之犯行，則被
      告二人之犯行既不能證明，揆諸首揭條文及說明，自應為被告二人無罪判決之
      諭知。
據上論斷，應依刑事訴訟法第三百四十三條、第三百零一條第一項、第二百九十九條
第一項前段，刑法第二百十六條、第二百十條、第二百十九條、第五十五條、第七十
四條第一款，罰金罰鍰提高標準條例第一條前段，判決如主文。
中      華      民      國      九十一      年      二      月    一    日
                                  臺灣高雄地方法院刑事第四庭
                                      法  官  楊  國  祥
右正本證明與原本無異。
如不服本判決，應於判決送達後十日內，向甲○提出上訴狀。
                                      書記官  陳  怡  真
中    華    民    國    九十一    年       二      月        一        日
附錄論罪法條
中華民國刑法第二百一十條
偽造、變造私文書，足以生損害於公眾或他人者，處五年以下有期徒刑。
中華民國刑法第二百一十六條
行使第二百十條至第二百十五條之文書者，依偽造、變造文書或登載不實
事項或使登載不實事項之規定處斷。
